【裁判字號】    98,交聲,440
【裁判日期】    990324
【裁判案由】    聲明異議
【裁判全文】
臺灣屏東地方法院交通事件裁定         98年度交聲字第440號
原處分機關  交通部公路總局高雄區監理所屏東監理站
法定代理人  乙○○
異  議  人  甲○○
上列異議人因違反道路交通管理處罰條例案件，對於原處分機關
於民國98年12月2 日所為之處分（原處分：屏監違字第裁82-V00
000000、裁82-V00000000號），聲明異議，本院裁定如下：
    主  文
異議均駁回。
    理  由
一、原處分意旨略以：異議人甲○○駕駛車牌號碼為637-HS號營
    業貨運曳引車，於民國98年7 月10日中午12時16分許，行經
    屏東縣屏市環路97號燈焊前，因有「汽車駕駛人行車速度超
    過規定之最高時速未滿20公里」之違規情事，而與訴外人林
    坤平所駕駛車牌號碼為8M-4322 號自小客車發生碰撞，致訴
    外人林坤平受傷，為屏東縣政府警察局交通隊警員丙○○依
    道路交通管理處罰條例第40條、第61條第3 項之規定予以職
    權舉發，並製發屏警交字第V00000000 、V00000000 號舉發
    違反道路交通管理事件通知單（下稱：舉發通知單），原處
    分機關以受處分人違規事實明確，依道路交通管理處罰條例
    第40條、第61條第3 項、第63條第1 項第3 款之規定，於98
    年12月2 日以屏監違字第裁82-V00000000、裁82-V00000000
    號裁決書分別就「汽車駕駛人行車速度超過規定之最高時速
    未滿20公里」部分裁處罰鍰新臺幣（下同）1,600 元，並記
    違規點數1 點，另就「違反道路交通安全規則肇事致人受傷
    」部分，裁處記違規點數3 點等語。
二、異議意旨略以：本件係因訴外人林坤平駕駛小客車於劃有分
    向限制線之路段侵入異議之車道以致於肇事，異議人當時並
    未超速，此臺灣省高屏澎區車輛行車事故鑑定委會員之鑑定
    書亦持此看法，為此不服聲明異議等語。
三、按「汽車駕駛人，行車速度，超過規定之最高時速，或低於
    規定之最低時速，除有第四十三條第一項第二款情形外，處
    新臺幣一千二百元以上二千四百元以下罰鍰。」、「因而肇
    事致人受傷者，記違規點數三點；致人重傷者，吊扣其駕駛
    執照三個月至六個月。」、「汽車駕駛人有下列各款所列條
    款之一者，除依原條款處罰鍰外，並予記點：一、有．．、
    第四十條．．情形之一者，各記違規點數一點。」，此道路
    交通管理處罰條例第40條、第61條第3 項、第63條第1 項第
    1 款分別定有明文。
四、有關職權舉發：
  (一)按道路交通管理處罰條例第92條第4 項規定「本條例之罰鍰
    基準、舉發或輕微違規勸導、罰鍰繳納、向處罰機關陳述意
    見或裁決之處理程序、分期繳納之申請條件、分期期數、不
    依限期繳納之處理、分期處理規定及繳納機構等事項之處理
    細則，由交通部會同內政部定之。」，是交通部會同內政部
    依照上開法律之授權，訂定「違反道路交通管理事件統一裁
    罰基準及處理細則」（下稱：裁處細則），其中就有關舉發
    之方式訂有下列各種情形：
    當場舉發：當場舉發係交通執法人員透過當場攔檢、稽查
      方式，親眼目賭違規事實，且行為人可當場向執法人員陳
      述異議，執法人員如認為陳述有理由，當場不予舉發，毋
      待事後救濟程序。如認應予舉發者，則填記駕駛人或行為
      人姓名、性別、出生年月日、地址、身分證統一編號及車
      主姓名、地址、車牌號碼、車輛種類。被查獲之駕駛人或
      行為人為受處分人時，應於填記通知單後將通知聯交付該
      駕駛人或行為人簽名或蓋章收受之；拒絕簽章者，仍應將
      通知聯交付該駕駛人或行為人收受，並記明其事由及交付
      之時間；拒絕收受者，應告知其應到案時間及處所，並記
      明事由與告知事項，視為已收受。（裁處細則第11條第1
      項第1 款）。
    逕行舉發：依道路交通管理處罰條例第7 條之2 第1 項規
      定: 「汽車駕駛人之行為有下列情形之一，當場不能或不
      宜攔截製單舉發者，得逕行舉發：(1)闖紅燈或平交道。(2)
      搶越行人穿越道。(3)在道路收費停車處所停車，不依規定
      繳費。(4)不服指揮稽查而逃逸，或聞消防車、救護車、警
      備車、工程救險車之警號不立即避讓。(5)違規停車或搶越
      行人穿越道，經各級學校交通服務隊現場導護人員簽證檢
      舉。(6)行經設有收費站、地磅之道路，不依規定停車繳費
      或過磅。(7)經以科學儀器取得證據資料證明其行為違規。
      」，另道路交通管理處罰條例第7 條之1規 定「對於違反
      本條例之行為者，民眾得敘明違規事實或檢具違規證據資
      料，向公路主管或警察機關檢舉，經查證屬實者，應即舉
      發。」，其中民眾檢舉違規證據係以科學儀器取得，足資
      認定違規事實者，得逕行舉發。（裁處細則第22條第2 項
      ），其舉發程序，即應按已查明之資料填註車牌號碼、車
      輛種類、車主姓名及地址，並於通知單上方空白處加註逕
      行舉發之文字後，由舉發機關送達被通知人。（裁處細則
      第11條第1 項第3 款）。
    職權舉發：公路主管機關及警察機關就其主管業務，查獲
      違反道路交通管理之行為者，應本於職權舉發或處理之。
      （裁處細則第6 條第2 項），另民眾依道路交通管理處罰
      條例第7 條之1 規定，敘明違規事實或檢具違規證據資料
      （非科學儀器取得者），向公路主管或警察機關檢舉，經
      查證屬實後，所為之舉發，亦屬於職權舉發。（道路交通
      管理處罰條例第7 條之1 、裁處細則第21條第1 項）。
  (二)職權舉發的合法性：有學者懷疑所謂「職權舉發性」的合法
    性，惟：
    上開處罰細則第6 條第2 項，係依據道路交通管理處罰條
      例第92條第4 項授權而為之規定，基於國家職能之擴張、
      行政領域的日趨專業化，而國會立法能量有所侷限，再加
      上彈性因應之必要性，所以有委任立法之必要。故在法治
      國及民主國原則要求下，委任立法必須考量「授權明確性
      」之要求，以符合法律保留原則。而授權明確性，依照司
      法院大法官釋字第313 號解釋所提出之「立法者應明示或
      充分明確方式，表現授權的內容、目的及範圍」內涵及釋
      字第394 號解釋所提出：「由法律整體關連中，透過一般
      法律解釋方法可知授權的內容、目的及範圍。」此二種不
      同授權明確性要求，其在於該立法是否有裁罰性為判斷，
      若有裁罰性之效果，則要求較嚴格授權明確性方式（即立
      法者應明示或充分明確方式，表現授權的內容、目的及範
      圍），反之，則只要由法律整體關連中，透過一般法律解
      釋方法可知授權的內容、目的及範圍，則符合授權明確性
      。上開裁罰細則並未有裁罰性之規定（裁罰之規定係規定
      於道路交通管理處罰條例），故宜以上開釋字第394 號之
      明確性原則為標準，否則所謂「當場舉發」於道路交通管
      理處罰條例亦未有明確規定，豈非亦因違反授權明確性而
      不合法。
    從道路交通管理處罰條例整體之立法目的在於「維護交通
      秩序，確保交通安全」（同條例第1 條參照），不難推知
      第92條第4 項關於舉發事項之授權，其授權之目的與內容
      應係在於要求主管機關依其交通管制之專業能力，參考交
      通流量大小、當場是否可以攔查、與道路等級是否宜以攔
      查（如高速公路因車速過快不宜當場攔查）等等有關道路
      交通秩序與安全之相關因素，就舉發之情形為因地制宜之
      規定，況道路交通管理處罰條例第7 條之1 規定：「對於
      違反本條例之行為者，民眾得敘明違規事實或檢具違規證
      據資料，向公路主管或警察機關檢舉，經查證屬實者，應
      即舉發。」，已使民眾能從道路交通管理處罰條例相關規
      定主管機關就違規事實得以職權舉發，故就整體而言，有
      關違反道路交通管理事件統一裁罰基準及處理細則之職權
      舉發之規定，尚不致於牴觸授權明確之要求，故應認為合
      法。
五、經查：
  (一)異議人甲○○駕駛車牌號碼為637-HS號營業貨運曳引車，於
    98年7 月10日中午12時16分許，行經最高行車速度為每小時
    60公里之屏東縣屏市環路97號燈焊前，與訴外人林坤平所駕
    駛車牌號碼為8M-4322 號自小客車發生碰撞，致訴外人林坤
    平受傷乙節，有卷存異議人談話紀錄表、訴外人林坤平談話
    紀錄表、道路交通事故現場圖、道路交通事故調查報告表(一)
    、(二)、訴外人林坤平診斷證明書各1 紙及車禍現場照片22幀
    可稽。
  (二)依上開道路交通事故現場圖，可知異議人所駕上開曳引車煞
    車痕右輪24.7公尺、左輪26.3公尺，均在南向北車道上，依
    卷存汽車煞車距離、行車速度及道路摩擦係數對照表所示，
    可知異議人當時之車速應已超過每小時65公里，已超過該路
    段最高行車速度限制之每小時60公里。
  (三)本件臺灣省高屏澎區車輛行車事故鑑定委會員固認定：「林
    坤平駕駛小客車於劃有分向限制線之路段（雙黃線）侵入來
    車道為肇事原因；甲○○駕駛曳引車直行，閃避不及，無肇
    事因素。」等語，有卷存該委員會鑑定意見書1 紙可證，然
    該鑑定機關並未考量上開因素，而係逕依異議人所述時速60
    公里而作認定，此見該鑑定意見之「伍、肇事分析」之「二
    、佐證資料」項下即明，是該鑑定意見自不能作為異議人有
    利之認定。
  (四)綜上所述，本件異議人既有上開違規行為，處分機關依上開
    規定，裁處上開行政罰，於法即無誤，異議人之異議為無理
    由，應予駁回。
六、據上論斷，應依道路交通管理處罰條例第87條第2 項、道路
    交通案件處理辦法第19條，裁定如主文。
中    華    民    國    99    年    3     月    24    日
                    交通法庭    法  官  曾吉雄
以上正本證明與原本無異。
如不服本裁定應於收受送達後五日內向本院提出抗告書狀敘述抗
告之理由抗告於台灣高等法院高雄分院。
中    華    民    國    99    年    3     月    24    日
                                書記官  林祥玉

司法院資訊處製作；財團法人民間司法改革基金會備份。
